臺灣高等法院臺中分院民事判決　　　九十年度上更(三)字第四０號
　　　上　訴　人　癸○○
　　　上　訴　人　戊○○
　　　　　　　　　寅○○
　　　　　　　　　卯○○
　　　　　　　　　甲　○
　　　　　　　　　辛○○
　　　　　　　　　壬○○
　　　　　　　　　辰○○
　　　　　　　　　庚○○
　　　　　　　　　乙○○
　　　　　　　　　丑○○
　　　　　　　　　丁　○
　　　被　上訴人　己○○
右當事人間請求分割共有物事件，上訴人對於中華民國八十二年六月三十日臺灣彰化
地方法院第一審判決（八十一年度訴字第六六七號），提起上訴，本院判決後，經最
高法院第三次發回，本院判決如左：
　　　主　　　文
原判決主文第二項關於分割共有物及訴訟費用之裁判廢棄。
兩造共有坐落彰化縣芳苑鄉○○段一五四地號、建、面積○‧五四三八公頃土地應按
附圖所示方法分割，即編號Ａ部分面積○‧○四七五公頃分歸上訴人丁○取得；編號
Ｂ部分面積○‧○三一三公頃及編號Ｍ部分面積○‧○二三六公頃土地分歸上訴人戊
○○與被上訴人共同取得，並各按應有部分二分之一保持共有；編號Ｃ部分面積○‧
○一○七公頃土地分歸上訴人甲○取得；編號Ｄ部分面積○‧○一○三公頃土地分歸
上訴人壬○○取得；編號Ｅ部分面積○‧○一○六公頃土地分歸上訴人辛○○取得；
編號Ｆ部分面積○‧○一○五公頃土地分歸上訴人辰○○取得；編號Ｇ部分面積○‧
○一○四公頃土地分歸上訴人乙○○取得；編號Ｈ部分面積○‧○一○四公頃土地分
歸上訴人丙○○取得；編號Ｉ部分面積○‧○一四八公頃土地分歸上訴人卯○○取得
；編號Ｊ部分面積○‧一三七三公頃及編號Ｌ部分面積○‧○二三○公頃土地分歸上
訴人癸○○、子○○共同取得；並按上訴人癸○○應有部分二六七一分之一三七四，
上訴人子○○應有部分二六七一分之一二九七保持共有；編號Ｋ１部分面積○‧○三
五三公頃土地分歸上訴人丑○○取得；編號Ｋ２部分面積○‧○三五三公頃土地分歸
上訴人寅○○取得；編號Ｋ３部分面積○‧○三五三公頃土地分歸上訴人庚○○取得
；編號Ｒ１部分面積○‧○○三三公頃及編號Ｒ２部分面積○‧○○四二公頃土地分
歸兩造按附表三所示原應有部分比例共同取得。兩造間應相互補償之金額如附表一、
四所示。
第一、二審及發回前第三審訴訟費用由兩造各按附表三所示原應有部分比例負擔。
　　　事　　　實
甲、上訴人癸○○方面：
一、聲明：求為判決：
　　(一)、原判決主文第二項關於分割方法，及訴訟費用之判決廢棄。
    (二)、右廢棄部分，另為如附圖之分割方法判決（即將其中Ｌ部分分歸癸○○與子
　　　　○○共有；Ｂ部分分歸被上訴人與戊○○共有。
    (三)、訴訟費用由被上訴人負擔。
二、陳述：除與原判決記載相同部分予以引用外，補稱：
　　(一)、原判決分割方案使癸○○分得之土地分隔，無法連接使用發揮地利，另Ｊ２
　　　　部分，呈現Ｔ字型，不便利用，若在臨上林路上建築房屋，則其他不臨接上
　　　　林路之大片裡地，勢呈封閉狀態，亳無利用價值；若在裡地建築房屋，則勢
        需將臨上林路原可用來建築房屋經濟價值較高之土地留充通路，非但裡地房
        屋價值甚低，留作通路之土地亦成浪費。癸○○、謝明象願保持共有。
    (二)、本件系爭土地三、四十年來均為癸○○、謝明象兄弟與謝秋養共有，約定由
　　　　癸○○兄弟分管西南邊，謝秋養分管東北邊，是謝秋養後來出賣持分予卯○
　　　　○、張月桃、乙○○等人，渠等亦均在謝秋養分管範圍內起造房屋，而被上
　　　　訴人及戊○○向謝秋養購買持分時，所有共有人皆知其購買之位置在北邊，
　　　　緊臨其倉庫及晒穀場，本件分割自應斟酌其實際使用情形，而分配北邊予被
　　　　上訴人，即以附圖所示分割方案較符合實際使用狀態。
    (三)、依公平理念而言，對癸○○利益之保護，應優先於被上訴人。蓋系爭土地原
　　　　係癸○○父親所有，癸○○家族在此定居已有數十年之久，反觀被上訴人之
　　　　為系爭土地共有人乃緣於：被上訴人及戊○○前因無權占有系爭土地西側土
　　　　地興建廠房、畜舍，經癸○○於八十一年七月九日向原審法院訴請其拆屋交
　　　　地，渠等二人旋於八十一年七月十五日，八月三日分別向其他共有人謝秋養
　　　　、丁○購買應有部分而取得共有權，並以渠等為共有人之一非無權占有置辯
　　　　，原審以渠等未經其他共有人同意占有共有土地，仍屬無權占有而判決渠等
　　　　敗訴，嗣被上訴人隨於八十一年十月間就系爭土地提起分割共有物之訴，是
　　　　渠等先無權占有他人地段最好、價值較高之土地，再向共有人購買應有部分
　　　　共有權，進而訴請分割共有物，請求以現狀分割之手段，而攫取不當利益，
　　　　對於其他共有人尤其癸○○，殊非公平。即依公平理念而言被上訴人向原共
　　　　有人謝秋養等購買系爭土地持分時，已明知其前手分管之土地在系爭土地東
　　　　北邊，雖買賣時以持分移轉，但其確係以較低之價錢買受此部分土地，從而
　　　　分配此部分土地予被上訴人始符公允。況該位置復緊臨被上訴人之倉庫及晒
　　　　穀場，應可相互利用，亦較符合土地之利用價值。
    (四)、被上訴人所有位於系爭土地西側之廠房，實係破舊之磚造瓦頂平房，即使拆
　　　　除，亦無可惜，更何況機器之搬遷，較之一般常見土地分割案件需拆屋還地
　　　　，實係小事一椿，並無任何困難，被上訴人稱該機器搬遷困難，實為誇大之
　　　　詞，復無實證，自難採信。且上開機器其中二台鐵製炒花生機器，購用至今
　　　　分別才三年多、一年多，即均係在本件訴訟中所購放。設上開機器確實搬遷
　　　　困難，被上訴人豈敢於可得分割取得土地位於何處未明前大膽購放之。
    (五)、若將系爭土地西側Ｌ、Ｍ二部分皆分歸被上訴人與戊○○所有，將Ｊ、Ｂ二
　　　　部分分歸癸○○、子○○所有，再以金錢補償價差之方法分割，戶看之下，
　　　　似有可採。然細究其情卻不然。蓋系爭土地南、北土地價差，實際上遠較華
　　　　聲鑑定公司所為鑑定為大，此即被上訴人亦如此主張。是本件之分割，徒以
　　　　金錢補償，而忽視各共有人實際分得土地之位置，將難期公允。即使依附圖
　　　　所示方案分割，被上訴人所受分配之北面裡地之面積亦遠較癸○○為小，對
　　　　被上訴人而言，亦無任何不公平。
    (六)、癸○○主張：應將附圖中Ｊ及Ｌ部分分歸癸○○及子○○所有；將其中Ｂ及
　　　　Ｍ部分分歸被上訴人及戊○○所有。對於被上訴人所主張：將附圖中Ｂ及Ｊ
　　　　二部分之土地分歸癸○○與子○○共有；Ｌ及Ｍ部分由被上訴人及戊○○取
　　　　得之方案，癸○○不同意。蓋將Ｌ及Ｍ之土地各分配與癸○○及被上訴人，
　　　　原本即係被上訴人方面之主張。此觀被上訴人於八十五年九月十三日本院更
　　　　一審時，被上訴人曾具狀主張：「被上訴人及戊○○二人．．．南端臨大馬
　　　　路之寬度，至少亦需分得八公尺，俾得各建一棟房屋，為此請求依后開分割
　　　　方案（即Ｌ歸癸○○，Ｍ歸被上訴人之方案）分割」；八十六年三月五日審
　　　　理時亦明確主張：「我們主張八十四年九月十五日分割方案二（同係Ｌ歸癸
　　　　○○，Ｍ歸被上訴人之方案）」，足見Ｌ由癸○○取得；Ｍ由被上訴人取得
　　　　之方案，原本對被上訴人即無不公平，本院更一審及更二審均同為如此之判
　　　　決，是本件實無需捨此不由，反而更以其他方法分割。
　　(七)、且查，被上訴人方面原本即係無權占有系爭土地，經癸○○訴請拆屋還地後
　　　　，始向共有人丁○購買裡地，然後提起本件訴訟，請求將最有價值之西邊土
　　　　地Ｌ及Ｍ分配給伊。拆屋還地之案件，嗣雖經台灣彰化地方法院（下稱彰化
　　　　地院）八十一度訴字第四二六號、本院八十一年度上字第五九一號判決被上
　　　　訴人及戊○○必需拆屋還地確定。惟癸○○為求和諧，始終未聲請法院強制
　　　　執行，讓被上訴人得繼續利用無權占有之土地，經營花生油之工廠；在本院
　　　　第一次判決，以被上訴人分明是無權占有他人最有價值之土地，再擇肥而噬
　　　　，要求分配最有價值之Ｌ及Ｍ土地，其請求顯無足採為由，將Ｌ及Ｍ全部分
　　　　歸癸○○所有後，最高法院以未經鑑價為由，發回更審，在更一審審理時，
　　　　癸○○又為求和諧，同意Ｌ及Ｍ各得其一（最高法院發回更審，理由祇在於
　　　　未鑑價，並未述及Ｌ及Ｍ分歸癸○○有何不當）；嗣更一審如此判決後，被
　　　　上訴人卻又以如此判決將造成其必需拆除部分機器之不便，上訴最高法院，
　　　　而發回更審。經本院更二審查明並無需拆除其機器後，被上訴人又以其土地
　　　　無法毗連使用為由，上訴最高法院。足見癸○○為求和諧，步步退讓，最後
　　　　只要求Ｌ及Ｍ各分得其一；反而原本是無權占有他人土地之被上訴人，卻貪
　　　　得無厭，非得全部西邊土地不肯罷休。倘其伎倆可以得逞，則非但對一再退
　　　　讓之癸○○不公平，且亦有違公平正義之原則，癸○○萬萬無法甘服。
    (八)、況查，依土地登記簿謄本所載，癸○○之土地持分，折算面積為八五一．六
      　平方公尺，子○○為八○三．九五平方公尺。而被上訴人及戊○○面積各為
        二七四．五九八平方公尺，合計為五四九．一九六平方公尺。被上訴人與戊
        ○○二人合計面積，約略只有癸○○或子○○任一人面積之三分之二。然若
        將Ｌ及Ｍ土地均分給被上訴人及戊○○，則將造成被上訴人及戊○○二人合
　　　　計分得臨路面寬有大約十六．八公尺，反而癸○○及子○○，分得臨路寬度
　　　　卻約略各只有十一．八公尺，只有被上訴人及戊○○之三分之二，其不公平
　　　　，甚為灼然。且癸○○及子○○分得如此龐大之裡地，縱然土地毗連，亦無
　　　　法有效利用，反而因為臨路土地不足，裡地太大，將來二人如何分割，如何
　　　　有效利用土地，均有困難。
乙、上訴人甲○、辰○○、卯○○、乙○○、寅○○、戊○○方面：未於言詞辯論期
    日到場，茲據渠等準備程序時到場所為之聲明及陳述如左：
一、聲明：求為判決適當之分割。
二、陳述：
　　(一)、甲○、辰○○、卯○○、乙○○部分：希望依現狀分割，渠等建物面積若多
　　　　於持分所能分得之土地，請將建物所占有之土地分歸渠等，補償之問題再私
　　　　下與癸○○協調。
　　(二)、寅○○部分：寅○○與丑○○、庚○○所分得之土地不維持共有，其分割所
　　　　得土地之位置如附圖所示。
　　(三)、戊○○部分：同意被上訴人所主張之分割方案，就附圖所示Ｌ、Ｍ部分之土
　　　地戊○○與被上訴人共有，附圖所示Ｊ、Ｂ部分之土地歸癸○○、子○○分得
　　　，戊○○與被上訴人願意少分約二十五坪之土地以換取整筆土地均分在西側土
　　　地。
丙、上訴人辛○○、壬○○、子○○、庚○○、丑○○、丁○、丙○○方面：未於言
    詞辯論期日及準備程序到場，亦未提出書狀作何聲明及陳述。
丁、被上訴人方面：
一、聲明：求為判決：
　　(一)、上訴駁回。
    (二)、第二審及發回前第三審訴訴費用由上訴人負擔。
二、陳述：除與原判決記載相同部分予以引用外，補稱：
　　(一)、被上訴人願減少約二十五坪土地，分給癸○○、謝明象，以換取整筆土地均
　　　　位於西側土地，即被上訴人請求取得附圖Ｌ、Ｍ部分所示土地，Ｊ、Ｂ部分
　　　　所示土地則歸癸○○、謝明象之分割方案。此分割方案之益處：
      1.使癸○○、謝明象及被上訴人，均可獲得完整之整筆土地，於將來利用上，
        將較具經濟效益。
      2.被上訴人與癸○○等土地不會相鄰，將減少衝突機會。
      3.被上訴人願減少約二十五坪土地，並將此部分土地分歸癸○○，以符公平原
　　　　則。
    (二)、癸○○雖辯稱被上訴人所占有之部分為伊所分管之部分，被上訴人否認之，
      　苟該部分為癸○○所分管，何以被上訴人在該處建屋數十年癸○○及其他共
        有人咸無異議？可見其所辯不實，況分管與分割不同，分割並不受分管契約
        之拘束，分管唯定使用收益之暫時之狀態耳。
    (三)、復查最高法院七十六年台上字第一四五六號民事判決要旨稱「法院裁判分割
      　共有物時，除應斟酌共有物已使用現狀，各共有人之利害關係外，尚應斟酌
        共有物之四週狀況及共有人分得後之利用效果。」被上訴人之廠房位於系爭
        土地之西側，裏面製油之重機器極多，遷移不易，如分在最西邊非但可與自
　　　　己所有之鄰地即第三一六之一號之土地合併使用，廠房復不必拆除。
　　　理　　　由
一、本件分割共有物訴訟，其訴訟標的對於全體共同訴訟之各人必須合一確定，因此
    共同訴訟中之一人即上訴人癸○○提起上訴，其效力自及於其他同造之共同訴訟
    人，爰併列戊○○、寅○○、卯○○、甲○、辛○○、壬○○、謝明象、辰○○
　　、庚○○、乙○○、丑○○、丁○、張月桃為上訴人。又原系爭土地共有人劉碧
　　霞死亡後，其應有部分業由上訴人辛○○辦妥繼承登記，有土地登記簿謄本可稽
　　，被上訴人於本院更一審言詞辯論時，對謝志忠、謝淑貞撤回起訴；原上訴人張
　　月桃、謝明象分別於八十五年六月十二日、九十年八月十五日死亡，其繼承人謝
　　輝泉、子○○已分別辦妥繼承登記，並聲明承受訴訟（見本院更(二)卷(一)第一○九
　　頁、本審卷(一)第一○九頁），自應准許；另謝輝泉於八十九年五月十一日將其系
　　爭土地之應有部分出賣與丙○○，並於同月十五日辦妥移轉登記，謝輝泉於訴訟
　　繫屬中將訴訟標的之法律關係移轉於丙○○，丙○○聲請代謝輝泉承當訴訟（見
　　本審卷(一)第一六七頁），被上訴人不表反對，則丙○○之聲請，亦應准許。上訴
　　人戊○○、寅○○、卯○○、甲○、辛○○、壬○○、子○○、辰○○、庚○○
　　、乙○○、丑○○、丁○、丙○○經合法通知，無正當理由未於言詞辯論期日到
　　場，核無民事訴訟法第三百八十六條所列各款情形，爰依被上訴人之聲請，由其
　　一造辯論而為判決。
二、本件被上訴人起訴主張：系爭坐落彰化縣芳苑鄉路○○段三一六－四地號，重測
　　後為芳苑鄉○○段一五四地號，建地面積○．四五三八公頃為兩造共有，應有部
　　分如附表三所示。該地依其使用目的，並無不能分割之情形，又未訂有不予分割
　　期限之契約，因協議分割無結果，求為依原判決附圖方案分割。
三、上訴人癸○○、謝明象（由子○○承受訴訟）則以：被上訴人與戊○○前因無權
　　占有系爭土地西側興建廠房、畜舍，經癸○○訴請其拆屋交地，其遂向其他共有
　　人購買應有部分。被上訴人現占用部分，乃系爭土地地段最好，價值最高之部分
　　，而其與戊○○在系爭土地北側隔路相對處亦有倉庫、晒穀場，故應將彼二人部
　　分土地分至系爭土地北側，部分分至最西側，以求公平，請求依附圖方案分割等
　　語，資為抗辯。
四、系爭土地為兩造共有，其應有部分如附表三所示，有被上訴人提出之土地登記簿
　　謄本在卷可稽。系爭土地依其使用目的，並無不能分割之情形，共有人間亦無不
　　予分割之約定，因未能協議分割等情，為兩造不爭之事實，被上訴人請求為原物
　　分割之判決，自無不合。
五、經查系爭土地南面臨十二公尺寬之上林路，北面臨約四公尺寬之既成道路並有上
    林路相連接，另東側隔一水利灌溉溝臨約六公尺寬之重劃區道路。又系爭土地現
    有兩造之建物坐落其上，其位置、面積及建物之構造樣式暨使用情形，如原判決
    附圖(二)所示，其中編號２至６及編號１２、１３、１４均為加強磚造樓房，具有
    較高之經濟價值，另編號１９部分則為被上訴人所有之製油磚造瓦頂廠房，其內
    置有機器設備，其餘部分之建物均為磚造平房或鐵棚或畜舍等情，業經原審及本
    院至現場勘驗無訛，有勘驗筆錄及二林地政事務所之複丈成果圖在卷可稽，自無
    疑義。又本件癸○○，謝明象二人及戊○○與被上訴人二人均表示願就分得之土
　　地保持共有。是本院依上述系爭土地之性質，各共有人使用之狀況及經濟效用及
　　各共有人全體之利益，並審酌當事人之意願，就下列分割方法斟酌如下：
　　(一)、原判決所採之分割方法未依癸○○、謝明象之意，將其分得之土地維持共有
　　　　，且將癸○○所分得之土地割裂為Ｊ１、Ｊ２部分，其中大部分土地集中在
　　　　Ｊ２部分，而Ｊ２部分之土地為ㄒ型，地形並不方正，且面臨十二公尺寬之
　　　　上林路，卻為卯○○所有之鐵蓋平房所占用（即原判決附圖(二)編號７部分）
　　　　，癸○○所分得之土地扣除Ｊ１部分之九七平方公尺及為卯○○建物占用之
　　　　一一○平方公尺，其餘所分得之六四七平方公尺均臨面寬約四公尺之巷道，
　　　　而被上訴人與戊○○所分得之Ｉ部分土地面積五五○平方公尺，則全部臨上
　　　　林路，顯欠公平。被上訴人與戊○○主張依此方案分割，洵非允當，自不可
　　　　採。
    (二)、本院八十二年度上字第五六三號判決所採之方割分案，依癸○○指稱系爭土
　　　　地自三、四十年來均為其兄弟與謝秋養共有，約定由癸○○分管西南邊，謝
　　　　秋養分管東北邊，被上訴人與戊○○向謝秋養購買持分時，應知其所買之位
　　　　置在北邊，不能請求分得南邊面臨上林路之位置云云，將被上訴人廠房所在
　　　　地之Ｍ部分土地四六六平方公尺分給癸○○、謝明象共有，被上訴人與戊○
　　　　○共有所分得之Ｂ部分土地六一○平方公尺則位於系爭土地之東北側臨巷道
　　　　處。惟癸○○所主張伊與被上訴人之前手謝秋養有分管之約定，為被上訴人
　　　　所否認，癸○○又無法證明之，且苟被上訴人之廠房係占用癸○○所分管之
　　　　土地，何以癸○○於廠房興建之時未加阻止？而依該分案，被上訴人占用系
　　　　爭土地之廠房將全被拆除，且被上訴人與戊○○所分得之土地集中分配於北
　　　　側僅臨巷道之土地，亦有失公平，該方案自不宜採用。
    (三)、本院八十四年上更(一)字第八九號、八十七年度上更(二)字第一七號判決所採之
　　　　分割方案，該分割方案將系爭土地西側與被上訴人之同段一五五地號相鄰之
　　　　土地，以癸○○、謝明象及被上訴人、戊○○均分面臨上林路之土地，由癸
　　　　○○、謝明象分得Ｌ部分土地，被上訴人、戊○○分得Ｍ部分土地，使被上
　　　　訴人保有大部分之製油廠房，且機器設備亦無庸搬遷，雖較前二分割方案公
　　　　平合理。但甲○、壬○○、辛○○、辰○○、乙○○、謝輝泉之建物占有系
　　　　爭土地之面積分別為一○七、一○三、一○六、一○五、一○四、一○四平
　　　　方公尺，依該方案，甲○、壬○○、辛○○、辰○○、乙○○、謝輝泉衹依
　　　　其應有部分之比例分得九八、九八、九八、九八、九五、九八平方公尺，而
　　　　甲○、壬○○、辛○○、辰○○、乙○○之建物均為二、三層之加強磚造樓
　　　　房，有保存之價值，則渠等之建物將無法完全保留，分別有九、五、八、七
　　　　、九、六平方公尺之建物會被拆除，反觀卯○○之加強磚造二樓建物占有系
　　　　爭土地之面積為一四八平方公尺，該方案卻使卯○○較其應有部分所能分得
　　　　之一三八平方公尺多分得十平方公尺即一四八平方公尺，卯○○之建物即可
　　　　完全保留，該分割方案仍有厚此薄彼欠缺公平之處，且被上訴人與戊○○之
　　　　應有部分合計七二○○分之八八六，系爭土地面積四五三八平方公尺於扣除
　　　　供道路使用之Ｒ１部分面積三三平方公尺及Ｒ２部分面積四二平方公尺後，
　　　　所得分配之土地為四四六三平方公尺，則被上訴人與戊○○依其應有部分所
　　　　得分配之土地為五四九平方公尺（4463×886／7200＝549），該分割方案卻
　　　　使被上訴人與戊○○分得六一○平方公尺（ 236＋374＝610），較其應有部
　　　　分所得分配之土地足足多出六一平方公尺，又丑○○、寅○○、庚○○在訴
　　　　訟期間從未表示願意維持共有，該分割方案竟令渠等共有所分得之土地，故
　　　　此分割方案亦不可採。
    (四)、本院八十四年度上更(一)字第八九號附圖方案(一)即本院八十七年度上更(二)字第
　　　　一七號判決所稱附圖(二)（本院判決附錯附圖，將被上訴人廠房之機器位置圖
　　　　誤為附圖(一)，將原應為附圖(一)誤為附圖(二)，致未將真正之附圖(二)附入），除
　　　　有上開第三款所列之瑕疵外，被上訴人與戊○○所分得之Ｍ部分土地面積僅
　　　　九八平方公尺，且臨上林路之面寬甚窄，將使被上訴人之製油廠房大部分被
　　　　拆除，機器設備亦需搬遷。且被上訴人與戊○○所分得之Ｂ部分土地面積達
　　　　五一二平方公尺，全部臨北側之既成巷道，對被上訴人與戊○○亦有失公平
　　　　，自不可採。
    (五)、本院八十四年度上更(一)字第八九號附圖方案(四)即彰化縣二林地政事務所八十
　　　　五年八月十四日複丈成果圖，該分割方案係依被上訴人之主張在系爭土地之
　　　　北側開闢路寬三公尺之道路，與既成巷道相結合，使分得北側土地之共有人
　　　　可面臨六公尺寬之道路，方便日後之建築。但系爭土地之北側面臨既成巷道
　　　　，並非不得建築房屋，而依該分割方案，將有多達三七二平方公尺之土地未
　　　　分配，由兩造依其應有部分之比例分擔，每位共有人所分得之土地將大為減
　　　　少，且再保留三公尺寬之土地為道路使用，亦會拆到丑○○、寅○○、庚○
　　　　○等人之三合院，因此該分割方案對全體共有人未必有利，而被上訴人於本
　　　　審已聲明放棄前所主張留六公尺道路之方案（見本審卷(一)第一五五號），是
　　　　此方案，本院亦不予考慮。
    (六)、本審判決附圖所示之分割方案，癸○○及被上訴人、戊○○於本審均同意以
      　附圖所示之測量方法分割系爭土地，即甲○、壬○○、辛○○、辰○○、乙
        ○○、丙○○、卯○○依其建物占有系爭土地之面積分配，分別取得編號Ｃ
        、Ｄ、Ｅ、Ｆ、Ｇ、Ｈ、Ｉ部分面積一○七、一○三、一○六、一○五、一
        ○四、一○四、一四八平方公尺土地（丙○○承當謝輝泉之部分），渠等較
        其應有部分之比例所能分得土地多分之九、五、八、七、九、六、十平方公
        尺土地，共五四平方公尺，癸○○表示願意承擔（見本審卷九十一年一月三
        十一日之勘驗筆錄），另雙方就丁○所分得之Ａ部分面積四七五平方公尺，
        丑○○、寅○○、庚○○分得之Ｋ１、Ｋ２、Ｋ３部分面積各三五三平方公
　　　　尺亦均未表示反對，至Ｒ１部分面積三三平方公尺，Ｒ２部分面積四二平方
　　　　公尺土地雙方亦同意供為道路地使用，由各共有人保持共有，使北側之既成
　　　　道路較為寬直，提高系爭土地之經濟效益。再就系爭土地西側與被上訴人之
　　　　同段一五五地號相鄰之面積四六六平方公尺土地，癸○○同意與被上訴人等
　　　　均分面臨上林路之土地，由被上訴人等取得Ｍ部分面積二三六平方公尺之土
　　　　地，其餘被上訴人等依其應有部分尚可分得之三一三平方公尺土地（ 549－
　　　　236＝313），則以系爭土地東北側面臨既成巷道之Ｂ部分土地補足，因此Ｊ
　　　　部分，於癸○○同意負擔甲○、壬○○、辛○○、辰○○、乙○○、丙○○
　　　　等人多分得之四四平方公尺（卯○○部分原即多分十平方公尺），及扣減被
　　　　上訴人等於本院前審及更一審多分得之六一平方公尺後，其面積應較本院前
　　　　審及更一審之一三五六平方公尺多十七平方公尺成為一三七三平方公尺，因
　　　　此癸○○主張伊與子○○應分得Ｊ部分土地面積一三七三平方公尺及Ｌ部分
　　　　土地面積二三○平方公尺，共一六○三平方公尺之土地，被上訴人與戊○○
　　　　應分得Ｍ部分土地面積二三六平方公尺及Ｂ部分土地面積三一三平方公尺，
　　　　共五四九平方公尺。被上訴人與戊○○則就Ｊ部分土地上有癸○○、謝明象
　　　　之磚造建物，該部分土地歸癸○○與子○○分得亦同意，被上訴人與戊○○
　　　　則請求就其應有部分所能分得之土地少分約二十五坪土地，以換取系爭土地
　　　　西側之四六六平方公尺全歸渠等取得，所減少之土地則歸癸○○、子○○，
　　　　因此被上訴人與戊○○主張渠等分得Ｍ、Ｌ部分土地面積四六六平方公尺，
　　　　癸○○與子○○分得Ｊ、Ｂ部分土地面積一六八六平方公尺，顯然雙方均要
　　　　求分得Ｌ部分面積二三○平方公尺之土地，而由對方取得Ｂ部分面積三一三
　　　　平方公尺之土地，是雙方之爭執重點在於Ｌ部分及Ｂ部分土地應歸何方取得
　　　　始允當？
　　　1.被上訴人及戊○○前因無數占有系爭土地西側土地興建廠房，經癸○○向彰
　　　　化地院訴請拆屋交地，渠等於癸○○起訴之後始於八十一年七月十五日、八
　　　　十一年八月三日向原共有人謝秋養、丁○購買應有部分，並以渠等為共有人
　　　　之一非無權占有置辯，經彰化地院八十一年度訴字第四二六號認定渠等未經
　　　　其他共有人同意占有共有土地，仍屬無權占有，乃於八十一年九月九日判決
　　　　被上訴人與戊○○敗訴，應將占有系爭土地之廠房拆除將土地交還癸○○及
　　　　其他共有人，此有卷附之彰化地院八十一年度訴字第四二六號判決書及系爭
　　　　土地之土地登記簿謄本可按（判夬書附本審卷(一)第一二七至一二九頁、土地
　　　　登記簿謄本見原審卷第二一、二二頁），被上訴人於拆屋交地一審判其敗訴
　　　　後，為使其廠房不被拆除，始於八十一年十月二日就系爭土地提起本件分割
　　　　共有物之訴訟，而彰化地院八十一年度訴字第四二六號判決經被上訴人與戊
　　　　○○提起二審上訴後，本院仍認被上訴人與戊○○之廠房占有系爭土地仍屬
　　　　無權占有，於八十二年五月二十四日判決上訴駁回確定，此亦有卷附之本院
　　　　八十一年度上字第五九一號判決書及確定證明書可憑（附本審卷(一)第一三○
　　　　至一三四頁）。被上訴人與戊○○先無權占有他人地段最好，價值較高之土
　　　　地，再向共有人購買應有部分，進而訴請分割共有物，請求以現狀分割，希
　　　　望分得其廠房所占有之系爭土地，本院若依其所請將系爭土地之Ｌ、Ｍ部分
　　　　土地全分給被上訴人與戊○○，無異使被上訴人與戊○○原無權占有系爭土
　　　　地興建廠房之非法行為合法化，彰化地院八十一年度訴字第四二六號，本院
　　　　八十一年度上字第五九一號確定判決所命被上訴人與戊○○應拆除廠房交還
　　　　土地之義務不必履行，其不當至為明顯。且被上訴人與戊○○之應有部分合
　　　　計為七二○○分之八八六，癸○○與子○○之應有部分合計為七二○○分之
　　　　二六七一，後者之應有部分為前者之三倍，但被上訴人與戊○○所主張之分
　　　　割方案，被上訴人與戊○○分得面臨上林路之土地為Ｌ、Ｍ部分土地，癸○
　　　　○、子○○分得面臨上林路之土地為Ｊ部分土地，其中面臨上林路之土地本
　　　　院依九十一年三月二十五日二林地政事務所複丈成果圖，量出Ｌ、Ｍ部分為
　　　　一、七四公分，Ｊ部分為二、三六公分，再以複丈成果圖之比例尺千分之一
　　　　換算，Ｌ、Ｍ部分面臨上林路之寬度為十七、四公尺，Ｊ部分面臨上林路之
　　　　寬度為二三、六公尺，癸○○、子○○之應有部分為被上訴人與戊○○之三
　　　　倍，就面臨上林路之土地卻僅分得約一、三五倍之土地，且Ｊ、Ｂ部分多為
　　　　面臨既成巷道之土地，將系爭土地面臨既成巷道之土地大半部分由癸○○、
　　　　子○○分得，顯失公允。
      2.被上訴人之廠房大部分位於附圖Ｍ部分土地上，該廠房之機器設備則均在附
　　　　圖Ｍ部分土地上，業經本院囑託二林地林事務所測量屬實，製有測量成果圖
　　　　在卷可按（附本院更(二)卷(二)第五十二頁），Ｍ部分土地分歸被上訴人與戊○
　　　　○取得，可與同段一五五地號土地合併使用，將使被上訴人與戊○○保有大
　　　　部分之製油廠房，機器設備亦無庸搬遷，而位於Ｌ部分之廠房，該廠房之結
　　　　構為磚造瓦頂平房，而Ｍ部分土地面積有二三六平方公尺，在廠房之後仍有
　　　　空地，該廠房於彰化地院審理八十一年度訴字第四二六號乙案時經測量為二
　　　　一○平方公尺，被上訴人與戊○○即可將其Ｌ部分之廠房移至Ｍ部分土地內
　　　　，是Ｌ部分土地未分歸被上訴人與戊○○，對渠等之廠房影響有限，況被上
　　　　訴人與戊○○原即應依彰化地院八十一年度訴字第四二六號，本院八十一年
　　　　度上字第五九一號確定判決拆除該廠房。是癸○○所主張之Ｌ部分土地歸伊
　　　　與子○○分得，被上訴人與戊○○仍可取得Ｍ部分土地，其廠房大致可保留
　　　　，機器設備亦無庸搬遷，對依前揭確定判決應拆除廠房搬遷機器設備交還土
　　　　地之被上訴人與戊○○而言，即可獲得莫大之利益，遠非癸○○、子○○可
　　　　比。
      3.被上訴人於本院八十四年度上更(一)字第八九號審理期間，曾於八十五年九月
        十三日具狀表示伊與戊○○就面臨上林路之土地需分得八公尺寬，俾得各建
        一棟房屋等語（見本院更(一)卷(二)第七十九、八十頁），嗣於本院八十六年三
        月五日準備程序亦主張採二林地政事務所八十四年九月十五日測量成果圖之
        方案(二)（見本院更(一)卷(二)第一二三頁正面），該方案即本院八十四年度上更
        (一)字第八九號，本院八十七年度上更(二)字第十七號判決所採之分割方案，即
　　　　系爭土地西側四六六平方公尺由雙方各取得一半之面臨上林路土地，由被上
　　　　訴人與戊○○取得Ｍ部分面積二三六平方公尺之土地，癸○○與謝明象取得
　　　　Ｌ部分面積二三○平方公尺之土地，此分割方法正與癸○○之主張相符，而
　　　　Ｌ、Ｍ部分面臨上林路之土地各有八、七公尺寬，可見將Ｍ、Ｌ部分之土地
　　　　分歸雙方原亦符合被上訴人之意願，被上訴人於本院八十四年度上更(一)字第
　　　　八九號判決分得Ｍ部分之土地後，又要求分得Ｌ部分之土地，殊屬不該。
      4.甲○、壬○○、辛○○、辰○○、乙○○、謝輝泉、卯○○之建物均僅面臨
　　　　上林路，渠等之應有部分占系爭土地之比例又不多，為使渠等取得建物占用
　　　　系爭土地之土地，則渠等取得之土地皆僅面臨上林路，並未分得面臨巷道之
　　　　土地，而雙方就甲○、壬○○、辛○○、辰○○、乙○○、丙○○、卯○○
　　　　、丁○、丑○○、寅○○、庚○○所分得土地之位置均未有爭執，則系爭土
　　　　地面臨上林路之土地有部分已被應有部分較少之甲○，壬○○、辛○○、辰
　　　　○○、乙○○、丙○○、卯○○分得，則被上訴人與戊○○自不能比照甲○
　　　　、壬○○、辛○○、辰○○、乙○○、丙○○、卯○○要求多分得面臨上林
　　　　路之土地，而將面臨既成巷道之土地歸癸○○、子○○分得，則本件自應以
　　　　雙方所得分配之Ｍ、Ｌ、Ｊ、Ｂ部分土地，再合理分配該土地內之面臨上林
　　　　路及既成卷道之土地始公允。而就附圖所示Ｍ、Ｌ、Ｊ、Ｂ部分之土地，經
　　　　華聲企業發展鑑定顧問有限公司（下稱華聲公司）鑑定結果，屬面臨上林路
　　　　之路線價位區土地價值每平方公尺新台幣（下同）一萬五千七百三十元，屬
　　　　面臨既成巷道之巷道價位區及位於既成巷道與上林路間之裡地價位區土地均
　　　　為每平方公尺一萬零二百八十五元，其中Ｍ部分土地有一七八平方公尺屬路
　　　　線價位區，五八平方公尺屬巷道價位區；Ｌ部分土地有一五一平方公尺屬路
　　　　線價位區，七九平方公尺屬巷道價位區；Ｊ部分土地有四○一平方公尺屬路
　　　　線價位區，九七二平方公尺屬巷道價位區及裡地價位區（Ｊ部分較鑑定基準
　　　　所多出之十七平方公尺位於巷道價位區及裡地價位區）；Ｂ部分土地三一三
　　　　平方公尺則均屬巷道價位區及裡地價位區。是被上訴人與謝一輝分得Ｍ、Ｂ
　　　　部分之土地，應有一七八平方公尺屬路線價位區，三七一平方公尺屬巷道價
　　　　位區及裡地價位區，而癸○○與子○○分得Ｌ、Ｊ部分土地，應有五五二平
　　　　方公尺屬路線價位區，一○五一平方公尺屬巷道價位區及裡地價位區，兩相
　　　　比較，癸○○與子○○分得之路線價位區土地係被上訴人與戊○○之三、一
　　　　○倍（552÷178＝3.10），所分得之巷道價位區及裡地價位區土地係二．八
　　　　三倍（ 1051÷371＝2.83），此與雙方之應有部分相比，癸○○與子○○之
　　　　應有部分為被上訴人與戊○○之三．○一倍（ 2671÷886＝3.01），兩者之
　　　　比例相差不多，被上訴人與戊○○僅多分些巷道價位區及裡地價位區之土地
　　　　，但癸○○與子○○所分得之Ｊ部分土地，因為牽就現有之建物，其地形並
　　　　不若其他三部分土地為方正，將較其他三部分土地難規劃使用，且癸○○與
　　　　子○○尚須負擔甲○、壬○○、辛○○、辰○○、乙○○、丙○○、卯○○
　　　　所多分得之五四平方公尺，而被上訴人與戊○○因分得Ｍ部分土地可以享有
　　　　保留大部分廠房及機器設備無庸搬遷之利益。是被上訴人與戊○○依癸○○
　　　　之分割方案，雖取得面臨巷道之Ｂ部分土地，但癸○○，子○○所分得Ｊ部
　　　　分土地，有約三倍（972÷313＝3.11）於Ｂ部分之面臨巷道土地，癸○○之
　　　　分割方案自未獨厚於自己，仍不失為公允之分割方法，且再斟酌癸○○與子
　　　　○○所承擔之不利益及被上訴人與戊○○所享有之利益，被上訴人與戊○○
　　　　因分割所得之利益仍優於癸○○與子○○。
      5.依被上訴人之分割方法，被上訴人與戊○○所分得之Ｍ、Ｌ部分土地，及癸
        ○○與子○○所分得之Ｊ、Ｂ部分土地固可合併使用。但Ｍ、Ｌ部分土地面
        積在二三○平方公尺以上，且面臨上林路均有八、七公尺寬，皆可興建二幢
        建物，不僅可以單獨使用，即使再分割亦無困難；另Ｂ部分土地有三一三平
　　　　方公尺，觀複丈成果圖，亦可興建三幢建物（如甲○、壬○○、謝志贀之建
　　　　物），其單獨使用與再分割皆甚為方便。因此Ｍ、Ｌ、Ｂ部分土地本可單獨
        使用，自不因未合併使用而產生經濟上之不利益，雙方分得Ｍ、Ｌ、Ｂ部分
        土地亦不會因日後須再分割有難予分割之困擾，則Ｍ、Ｌ部分及Ｊ、Ｂ部分
        土地未合併使用並無礙於社會經濟，系爭土地之分割方法即不必慮及兩部分
        土地無法合併使用之問題。
      6.癸○○本可依本院之確定判決聲請強制執行，拆除被上訴人與戊○○之廠房
　　　　，癸○○未聲請強制執行，反而退讓同意由被上訴人與戊○○分得Ｍ部分之
　　　　土地，使其大部分廠房得以保留，機器設備亦無庸搬遷，被上訴人與戊○○
　　　　所獲得之利益已優於癸○○，則癸○○要求分得Ｌ部分土地之意願即應予尊
　　　　重，不宜再令癸○○犧牲，強命癸○○接受被上訴人之分割方案。
    (七)、綜上所述，本院斟酌各共有人使用系爭土地之現狀，分割後之經濟效益，各
　　　　共有人之利益及公平性，暨各共有人之意願，認以本判決附圖所示之分割方
　　　　案最為允當，爰採該分割方案分割系爭土地，即Ａ部分面積○．○四七五公
　　　　頃分歸丁○取得，Ｂ部分面積○．○三一三公頃及Ｍ部分面積○．○二三六
　　　　公頃土地分歸被上訴人與戊○○依其原應有部分之比例共同取得，Ｃ部分面
　　　　積○．○一○七公項土地分歸甲○取得，Ｄ部分面積○．○一○三公頃土地
　　　　分歸壬○○取得，Ｅ部分面積○．○一○六公頃土地分歸辛○○取得，Ｆ部
　　　　分面積○．○一○五公頃土地分歸辰○○取得，Ｇ部分面積○．○一○四公
　　　　頃土地分歸乙○○取得，Ｈ部分面積○．○一○四公頃土地分歸丙○○取得
　　　　，Ｉ部分面積○．○一四八公頃土地分歸卯○○取得，Ｊ部分面積○．一三
　　　　七三公頃及Ｌ部分面積○．○二三○公頃土地分歸癸○○、子○○依其原應
　　　　有部分之比例共同取得，Ｋ１、Ｋ２、Ｋ３部分土地面積各為○．○三五三
　　　　公頃分歸丑○○、寅○○、庚○○分別取得，編號Ｒ１部分面積○．○○三
　　　　三公頃及Ｒ２部分面積○．○○四二公頃土地分歸兩造依原應有部分比例共
　　　　同取得。
六、關於共有物之分割，如依原物之數量按其應有部分之比例分配，價值顯不相當者
    ，依其價值按其應有部分比例分配，仍不失為以原物分配於各共有人，否則不顧
    慮經濟上之價值，一概按其應有部分核算之原物數量分配者，將顯失公平，惟依
    其價值按應有部分比例分配原物，如有害經濟上之利用價值者，應認有民法第八
　　百二十四條第三項之共有人中有不能按其應有部分受分配之情形，得以金錢補償
　　之（參照最高法院六十三年度台上字第二六六○號判例，六十三年度第六次民事
　　庭會議決議(五)）。查系爭土地南側臨十二公尺寬之上林路，價值較高，北側僅臨
　　約四公尺寬之既成巷道，價值較低，因此依附圖所示方法分割後，各共有人分得
　　土地之價值，將因其位置之不同而有高低，則分得較多面臨上林路土地之共有人
　　，若不命其以金錢補償其他共有人，即有失公平；且甲○，壬○○、辛○○、辰
　　○○、乙○○、丙○○、卯○○所分得之土地較其應有部分所能分得之土地分別
　　多九、五、八、七、九、六、十平方公尺，則就所多分得之土地亦需以金錢補償
　　其他共有人。系爭土地經本院更一審囑託華聲公司於八十五年二月七日依里鄰環
　　境、交通情況、公共設施、鄰近使用現況、經濟分析等因素，鑑定出系爭土地鄰
　　近上林路之路線價位區為每平方公尺一萬五千七百三十元即每坪五萬二千元，鄰
　　近既成巷道之巷道價位區○位於○○路與既成巷道間之裡地價位區均為每平方公
　　尺一萬零二百八十五元即每坪三萬四千元。被上訴人與癸○○就上開鑑定結果，
　　雖均曾有二者差價太小之異議，惟被上訴人與癸○○咸未提出具體事證，說明何
　　以鑑定結果之每坪差價一萬八千元太小，被上訴人與癸○○此部分空言指摘鑑定
　　結果之不當，要無可採。又鑑定結果雖距今已六年多，但被上訴人、戊○○、癸
　　○○均到庭表示不願再對系爭土地鑑價，即同意以華聲公司八十五年二月七日之
　　鑑定結果為系爭土地兩造間互為補償之依據（見本審卷(二)九十一年六月五日準備
　　程序筆錄），其餘共有人則俱未到庭表示意見，兩造既無人反對華聲公司八十五
　　年二月七日之鑑定結果，本院自應以華聲公司之鑑定結果為基準計算各共有人分
　　得土地之價值及相互間補償之金額。而就附圖Ａ、Ｉ、Ｌ、Ｍ部分土地與鑑定結
　　果之基準相同，則鑑定結果之五、七八三、八○○元、二、三二八、○四○元、
　　三、一八七、七四五元、三、三九六、四七○元自為該土地之價值；附圖Ｃ、Ｄ
　　、Ｅ、Ｆ、Ｇ、Ｈ部分土地較鑑定結果之基準分別多出九、五、八、七、九、六
　　平方公尺，所增加之土地均位於裡地價位區內；Ｂ部分土地面積三一三平方公尺
　　及Ｊ部分土地較鑑定結果之基準多出十七平方公尺，均屬巷道價位區或裡地價位
　　區之土地；至Ｋ１、Ｋ２、Ｋ３部分面積均為三五三平方公尺，本院依複丈成果
　　圖分別量出其面臨上林路之寬度為○．七五公分、一．○七公分、一．一七公分
　　，再依比例尺千分之一換算，其實際寬度為七、五公尺、十七公尺、十一．七公
　　尺，而鑑定結果，就路線價位區○巷道價位區、裡地價位區之分界線係在與上林
　　路平行之十八公尺處，因此Ｋ３部分土地屬路線價位區之土地有二一○．六平方
　　公尺（ 11.7×18＝210.61），屬巷道價位區之土地有一四二、四平方公尺（353
　　－210.6＝142.4），Ｋ２部分土地屬路線價位區之土地有一九二．六平方公尺（
　　10.7×18－192.6），屬巷道價位區之土地有一六○．四平方公尺（ 353－192.6
　　＝160.4 ），Ｋ１部分土地屬路線價位區之土地應為鑑定結果之五三九平方公尺
　　減Ｋ３部分之二一○．六平方公尺及Ｋ２部分之一九．二六平方公尺，即一三五
　　．八平方公尺（539－210.6－192.6＝135.8），屬巷道價位區及裡地價位區之土
　　地有二一七．二平方公尺（ 353－135.8－217.2）。本院因此算出各共有人分得
　　土地之價值詳如附表二所示，再依附表三所示各共有人原應有部分之價值，得出
　　各共有人間應相互補償之金額詳如附表一、四所示。
七、綜上所述，被上訴人訴請分割系爭共有土地，應依附圖所示方法分割，且兩造應
    以如附表一、四所示之金額互為補償，始為妥洽。原審判決所為之分割方法，尚
    有未當，上訴人指摘原判決分割方法不妥，求予廢棄改判，應認其上訴為有理由
　　，爰由本院廢棄原判決關於分割共有物之部分，改判如主文第二項所示之分割方
　　法。
八、據上論結，本件上訴為有理由，依民事訴訟法第四百六十三條、第三百八十五條
    第一項前段、第四百五十條、第七十八條、第八十五條第一項但書、第八十一條
　　第二款，判決如主文。
中　　　華　　　民　　　國　　九十一　　年　　　七　　　月　　　十　　　日
~B1民事第四庭審判長法　官　黃斐君
~B2　　　　　　　　法　官　張鑫城
~B3　　　　　　　　法　官　陳蘇宗
右為正本係照原本作成。
兩造均得上訴。
如對本判決上訴，須於收受判決送達後二十日內向本院提出上訴書狀，其未表明上訴
理由者，應於提出上訴後二十日內向本院提出上訴理由書（須按他造人數附具繕本）
，並繳納送達用雙掛號郵票拾份（每份參拾肆元）。
上訴時應提出委任律師或具有律師資格之人之委任狀；委任有律師資格者，另應附具
律師及格證書及釋明委任人與受任人有民事訴訟法第四百六十六條之一第一項但書或
第二項（詳附註）所定關係之釋明文書影本。
~B 　 　　　　　　書記官　吳麗慧
中　　　華　　　民　　　國　　九十一　　年　　　七　　　月　　　十　　　日
附註：
民事訴訟法第四百六十六條之一（第一項、第二項）
對於第二審判決上訴，上訴人應委任律師為訴訟代理人。但上訴人或其法定代理人具
有律師資格者，不在此限。
上訴人之配偶、三親等內之血親、二親等內之姻親，或上訴人為法人、中央或地方機
關時，其所屬專任人員具有律師資格並經法院認為適當者，亦得為第三審訴訟代理人
。
                                                                        Ｂ
